臺灣高雄地方法院刑事判決　　　　　　　　　　　　　九十年度訴字第一九六二號
　　公　訴　人　臺灣高雄地方法院檢察署檢察官
　　被　　　告　丁○○
　　右　一　人
　　選任辯護人　王炯棻
　　被　　　告　癸○○
　　右　一　人
　　選任辯護人　吳秋麗
　　　　　　　　陳慧敏
　　被　　　告　壬○○
右列被告因違反著作權法案件，經檢察官提起公訴（九十年度偵續字第四八號），本
院判決如左：
    主  文
丁○○、癸○○共同意圖銷售而擅自以重製之方法侵害他人之著作財產權，各處有期
徒刑陸月，如易科罰金，均以佰元折算壹日。
壬○○無罪。
    事  實
一、緣丁○○係通陞科技股份有限公司（代表人朱偉忠，設臺北市○○區○○路七號
    一樓，以下簡稱「通陞公司」）高雄營業所（設高雄市○○○路四號二樓二二五
    室，對外懸掛「天蠍星資訊廣場」，起訴書誤繕為「通陞股份有限公司高雄分公
    司」）之副總經理，負責「通陞公司」之實際營運業務；癸○○則自民國八十八
    年七月間某日起擔任通陞公司高雄營業所之店長，渠等二人明知如附表一所示之
    各該電腦軟體等均係美商微軟公司（Microsoft Corp.）享有著作財產權之電腦
    程式著作，未經美商微軟公司之同意或授權，不得非法擅自重製。詎料，丁○○
    、癸○○二人竟為通陞公司代理「聯銪」（ＤＵＡＬ）廠牌筆記型電腦之行銷，
    共同意圖銷售，於八十八年十月三十一日，由該高雄營業所店內不詳姓名、年籍
    之人員先將如附表一所示非法重製之電腦軟體，擅自接續安裝在如附表所示之Ｂ
    １、Ｂ２、Ｂ３、Ｂ４等部筆記型電腦硬碟內，藉由鍵盤、滑鼠等器物，以數位
    型態將如附表所示之電腦程式著作，非法重製儲存於如附表所示之Ｂ１、Ｂ２、
    Ｂ３、Ｂ４等部筆記型電腦硬碟之媒介物，侵害美商微軟公司之著作財產權，再
    由案外人辛○○、丙○○明知該四部筆記型電腦內所安裝重製之如附表一所示電
    腦軟體係侵害美商微軟公司著作權之物，與丁○○、癸○○共同意圖散布而將該
    四部筆記型電腦放置陳列在通陞公司高雄營業所內之展示檯上，並予以呈現開機
    狀態。嗣於八十八年十一月一日中午十二時三十二分許，為警持票執行搜索當場
    查獲，並扣押該四部筆記型電腦，作成各該筆記型電腦內軟體紀錄表後，該四部
    筆記型電腦則交由辛○○代為保管。
二、案經美商微軟公司訴由高雄縣警察局報請臺灣高雄地方法院檢察署檢察官偵查起
    訴。
    理  由
壹、有罪部分︰
一、訊據被告丁○○、癸○○二人固坦承通陞公司代理「聯銪」（ＤＵＡＬ）廠牌筆
    記型電腦，被告丁○○為通陞公司副總經理，被告癸○○則係通陞公司高雄營業
    所之店長，於本案為警持票執行搜索查獲時，店內僅賸案外人辛○○、丙○○二
    人，查扣筆記型電腦內確實有安裝之如附表所示電腦軟體等情，惟均矢口否認有
    何違反著作權法之犯行：
  (一)被告丁○○辯稱：渠平常都在臺北公司，未在高雄營業所，高雄由店長癸○○負
    責，執行搜索當日未在場；員工係先向天蠍星資訊股份有限公司承接，正式員工
    有癸○○、林秀慧二人，工讀生則交由門市部負責，正式員工才有到臺北上課，
    工讀生則無；渠至高雄店內視察，如有看到門市缺失，會當場指正；渠祇能看到
    文件上之敘述，客戶係購買電腦回去後，才說有幫客戶灌非法軟體，且公司出售
    電腦前，均會要求顧客簽署不灌入非法軟體的切結書云云。
  (二)被告癸○○則辯稱：伊甫接任店長乙職未久，祇負責進出貨、庫存；會計等行政
    工作，並未負責電腦工程之軟體或硬體部分，被查扣之筆記型電腦內有二套正版
    軟體，已隨扣案之筆記型電腦悉數出售，無法提出，查獲筆記型電腦內之如附表
    一所示之電腦軟體係丙○○自行私下安裝在查扣之筆記型電腦內；執行搜索當日
    ，伊未在店內，回來時，筆記型電腦內之軟體已全部殺掉，後來該四部筆記型電
    腦都已全數賣掉，偵查中所提出之光碟片丙○○之工作片，其上之字跡亦為丙○○之筆跡，光碟片中有相同於如附表一所示電腦軟體序號，聽同事辛○○說，筆
    記型電腦內之電腦軟體係丙○○以該光碟片安裝灌入；伊將工讀生應徵情形報告
    總公司知道，經同意後再找工讀生；伊曾於八十八年七月底，與辛○○至臺北公
    司上課，辛○○學習如何維修、拆裝電腦，伊則學習電腦功能及相關會計工作，
    為警查扣之編號Ｂ２之筆記型電腦係直接向華碩公司進貨，有附隨機版正版軟體
    ，其餘查扣之筆記型電腦並無檢附隨機版之正版軟體；店內自八十八年八月份起
    進貨ＤＵＡＬ廠牌筆記型電腦，並放置在展示區；丁○○每個月至少有一次到高
    雄店內視察；丙○○是來找伊應徵的，他的薪水是以工讀生算，每月一萬餘元，
    沒有業績獎金，所做的工作與正職相同，他在八十八年九月一日到店內上班的，
    八十八年十一月中旬左右離職；伊雖係掛名店長，祇領員工固定薪水；筆記型電
    腦內之軟體並非伊所安裝；證人甲○○是與另一男人來店內，她第一臺電腦是向
    壬○○買的，第二臺電腦才是由伊經手，對於伊告訴甲○○該有的都會有，係指
    硬碟及所有驅動程式，伊填寫訂購單後，就將訂購單交予壬○○云云。
二、經查︰
  (一)右揭事實，業據告訴人具狀及告訴人之代理人指訴綦詳，並有「通陞公司」高雄
    營業所照片六幀、查扣如附表一所示筆記型電腦顯示各該電腦軟體之照片六幀、
    臺灣高雄地方法院檢察署搜索票、執行搜索報告、搜索扣押證明筆錄、如附表一
    所示查扣筆記型電腦硬碟內軟體檢查表、「通陞公司」與「天蠍星資訊股份有限
    公司」公司基本資料查詢網路版各乙份及著作權證明文件數紙在卷可稽；又觀諸
    被告癸○○之名片，其店名為「天蠍星資訊廣場」，而該店出售相關電腦設備予
    客戶所開立之統一發票，係以「通陞公司」高雄營業所為營業人，有告訴人提出
    之統一發票二張附卷佐憑；且告訴人之代理人乙○○律師於九十一年六月二十七
    日本院審理中到庭指稱︰「前五碼是批號，再來是序號，最後五碼是亂碼，亂碼
    是被安裝的電腦隨機認定，安裝時間相同亂碼才會相同，即使同一日期安裝相同
    軟體，亂碼也會有不同，二部電腦亂碼相同情形，只有硬碟對拷的情形才有可能
    發生」等語，至為明確。另被告丁○○、癸○○二人空言辯稱︰查扣之筆記型電
    腦中相關電腦軟體，有二套合法正版軟體云云，然渠等二人亦無法提出該二套合
    法正版軟體之序號、賣出日期、金額、買受人姓名等相關證據以實其說，而查扣
    之編號Ｂ１、Ｂ４二部筆記型電腦內，確實有如附表一編號二至六所示電腦軟體
    序號相同之情形，顯見本案所查扣之筆記型電腦內之電腦軟體，應係自未經告訴
    人美商微軟公司同意或授權之非法重製告訴人侵害美商微軟公司著作財產權之電
    腦程式著作，擅自非法安裝而成，彰彰明甚。
  (二)次查，我國著作權法第三條第一項第五款規定︰「重製︰指以印刷、複印、錄音
    、錄影、攝影、筆錄或其他方法有形之重複製作。於劇本、音樂著作或其他類似
    著作演出或播送時予以錄音或錄影；或依建築設計圖或建築模型建造建築物者，
    亦屬之」，是以，著作權法上所稱之重製乃指狹義之有形重製，即以原著作之內
    容以有形再現於有體物上，性質上係具體有形之固著，故無論經由鍵盤、滑鼠或
    掃描器，以數位型態將著作儲存於媒介物之行為，其著作物既係有形而可藉由機
    器感知，該行為即符合著作權法上之「重製」之要件；準此，電腦程式著作執行
    前，需先經安裝（INSTALLATION）之手續，業已將該電腦程式著作之部分指令，
    在該安裝之電腦硬碟中重複製作，並載於該電腦硬碟之記憶體中，此之將電腦程
    式著作之使用載入部分指令於電腦硬碟記憶體之行為，即屬著作權法上之重製行
    為，經濟部智慧財產局九十一年五月二十日智著字第○九一○○○四四六一—○
    號函及財團法人資訊工業策進會九十一年五月二十日（九一）資法字第○○○九
    ○六號函咸同此見解。基此，本案所查扣筆記型電腦內之如附表一所示各該電腦
    軟體，乃自未經告訴人美商微軟公司同意或授權之非法重製各該電腦程式著作非
    法安裝而成，亦未經告訴人美商微軟公司之同意或授權，自屬以非法擅自重製之
    方法侵害告訴人微軟公司著作財產權即明。
  (三)證人辛○○於九十一年一月八日本院審理中到庭結證稱︰「我與丙○○（執行搜
    索）當時都在場，有扣到四部電腦，丙○○在當天就將這四部的電腦軟體都殺掉
    並從新安裝正牌軟體，這四部電腦後來就銷售出去了，我在公司任銷售電腦硬體
    ，安裝軟體部分都由丙○○在操作」云云；又於九十一年一月二十二日本院審理
    中到庭結證稱︰「（何時任職在天蠍星資訊廣場的？）從八十八年八月至八十九
    年十月，我在公司任業務銷售硬體，我們店內也有在賣原版軟體，店內由簡小姐
    負責會計、庫存及進貨業務，八十九年一月後換老板為柯幼祚，原本為丁○○，
    到我離職前老板一直是柯幼祚，換老板的原因我不清楚，我是透過朋友介紹去應
    徵工作，我當時先在臺北工作，後來簡小姐再上臺北與我會合到公司了解電腦，
    到公司時找到丁○○，他幫我們上課教我們筆記型電腦的功能，丁○○偶而至高
    雄巡視業務，我在高雄天蠍星廣場時當時店內還有丙○○、王裕欽、陳威嘉，警
    察查獲時四部筆記型電腦並未被查扣，當時只有我與丙○○在場，丙○○說要先
    將軟體殺掉，我沒有注意丙○○有無去作這個殺軟體的動作，後來簡小姐回來，
    我們向她說明經過，她就了我們，事後丙○○向我道歉說害我被，所以我才
    以為盜版軟體是由丙○○灌入筆記型電腦，我們事後有發現丙○○的工作片內有
    這四部筆記型電腦內軟體的序號，序號沒有列印下來無法提供，丙○○不是因這
    件事情離職，是因為店內硬碟少一顆才離職的，當時這四部筆記型電腦是在被查
    獲的前一天開始擺放在店內的展示區，是我與丙○○擺放上去的，我到臺北受訓
    丁○○只有告知筆記型電腦的功能，我有到臺北門市見習所以才了解相關銷售作
    業，當初丙○○、王裕欽及陳威嘉是由簡小姐應徵再向臺北丁○○知會，灌軟體
    部分丁○○並不知情，簡小姐並不懂軟體，客戶如有需要軟體，我們會要客戶買
    合法軟體我們再教他們灌軟體，在被查獲前簡小姐有向我們說過不能幫客人灌非
    法軟體，簡小姐在查獲當天才知道筆記型電腦內有非法軟體，後來筆記型電腦內
    軟體被丙○○殺掉，電腦也被賣掉了」云云。又證人辛○○於八十九年七月三十
   一日偵查中證稱︰伊自八十八年一月一日起任職於「天蠍星」，並非工程師，不
    知道筆記型電腦內之軟體是何人安裝灌錄云云；再於九十年七月十一日偵查中證
    稱︰伊自八十八年八月起至八十九年二月止，在「天蠍星」擔任業務工程師，丙○○與伊相同均為業務工程師，伊曾看過丙○○拿出被告癸○○偵查中所提出之
    光碟片云云，證人辛○○二次偵查中之證述情節顯與伊嗣於本院審理中二次之證
    述內容迥異！是以，姑將證人辛○○上開本院審理中證詞之憑信性是否因先前與
    被告丁○○有僱傭關係，與被告癸○○有同事之誼而有瑕疵暫恝置毋論，然互核
    證人辛○○之證詞、被告癸○○辯解內容及前揭執行搜索所得之證物，足認證人
    辛○○應係「通陞公司」高雄營業所之工程師，而在「通陞公司」高雄營業所店
    中，為警持票執行搜索所扣得之筆記型電腦內，顯有如附表一所示非法重製之電
    腦軟體，至為灼然。
  (四)證人丙○○於九十一年二月七日本院審理中到庭結證稱︰「（對扣案工具片有何
    意見？）我沒有看過，我是在專一那年九月份到天蠍星資訊廣場做工讀生，我目
    前是專三（夜二專），我約在當年十二月或隔年一月離職，癸○○說我偷東西，
    我說沒有我覺得薪水很少所以我就離職，事後癸○○將薪水匯給我，我只認識店
    長叫癸○○，當時警察去搜索時我只記得店內有一位人長得高高戴眼鏡，後來搜
    索完扣押筆錄就是這位高高瘦瘦的人簽的，現場照片中是我們公司的電腦沒錯，
    我是工讀生不負責灌軟體，軟體是由店內工程師負責灌給客戶，照片中的軟體不
    是我負責灌入電腦，我也不知道是誰灌入電腦，店內工程部門在何處我不清楚，
    高高瘦瘦那個人他在店內只負責硬體安裝沒有幫客戶灌軟體，工讀生平常打掃環
    境發傳單並背電腦機型以便介紹給客戶，店長有交待我們跟客戶講，要自行去買
    原版軟體再帶來店內由我們幫他安裝，當時店內四部筆記型電腦並不是在警察來
    搜索前一天擺上去的，已經有一陣子了，平常只有客戶來時我們會去開機，裏面
    的軟體我們平常都沒有去動，直接開機後就直接出現ＷＩＮＤＯＷＳ畫面，客人
    來時就直接看展示架上的電腦及相關型錄，警察搜索軟體後，筆錄型電腦內的軟
    體我不知道是誰殺掉我並沒有殺掉軟體，瘦瘦高高戴眼鏡的人是從下午一點至晚
    上十點，我是從上午十一點至下午五點上班，當天警察搜索完後，四部筆錄型電
    腦都在關機狀態蓋子蓋起來，直到下午五點我下班時，我沒有發現有人去打開這
    四部筆記型電腦，那位高高瘦瘦的人還在上班，我隔天來上班時這四部筆記型電
    腦都還在但沒有打開，在我印象中在我離職前這四部筆記型電腦都沒有賣掉，我
    來公司上班是由店長癸○○應徵的，工作期間我沒有看過丁○○，我在店內只有
    領固定薪水沒有業績獎金」等語。又證人丙○○於九十年六月二十日偵查中結證
    稱︰伊自八十八年九月份起至八十九年一月初止，在「天蠍星資訊廣場」當工讀
    生，負責銷售「華碩」及「ＤＵＡＬ」廠牌之電腦，店長癸○○告訴伊，客戶買
    電腦，軟體也包括在裡面，係一起賣的，店內的賣的是ＷＩＮＤＯＷＳ軟體，該
    軟體係隨硬體進貨時隨機附送之原版軟體，除「華碩」廠牌之電腦外，其他廠牌
    之電腦所用之軟體是用買的，伊不知如何安裝，亦不清楚公司是否有買一套軟體
    重複安裝給客戶之情形，伊不是工程師等語，互核證人丙○○偵審中證詞大致相
    符。準此，互核證人辛○○、丙○○之證詞及被告癸○○之供述內容，如附表一
    所示之非法重製電腦軟體，顯係「通陞公司」高雄營業所店內工作人員所非法安
    裝重製灌入各該筆記型電腦內甚明。
  (五)而證人王裕欽於八十九年七月三十一日偵查中證稱︰伊自八十八年九月間起至八
    十九年六月止，在「通陞公司」高雄營業所任職，負責出售硬體，伊不知查扣筆
    記型電腦內之軟體係何人安裝灌錄云云；證人紀信志於九十年五月四日偵查中證
    稱︰伊係八十九年初，到高雄市○○○路四號二樓二二五室上班，做沒二個月就
    離職，本案為警持票執行搜索時，尚未開始上班，工作內容係電腦硬體維修，客
    戶如有帶原版軟體，就會幫客戶維修軟體，伊不清楚其他店內人員有無幫客戶安
    裝灌錄軟體之行為云云。
  (六)證人即查獲官警己○○於九十一年一月八日本院審理中到庭結證稱︰「當天是我
    們會同告訴人公司（代理人）去現場，我們到場時店內有二位男店員，四部電腦
    都有開機，微軟公司人員都有記下序號，因為硬體部份並沒有違法且告訴人公司
    有作記錄並拍照我們斟酌比例原則後交由店方人員代為保管不得毀損」等語。證
    人戊○○○於九十一年一月八日本院審理中到庭結證稱︰「我是本案承辦人，當
    初查獲後告訴人微軟公司有作一份序號紀錄表，使用軟體照片如警卷內照片所示
    」等語。
  (七)本院依職權於九十一年一月八日當庭勘驗被告癸○○於偵查中所提出之光碟片，
    該光碟片外觀以簽字筆書寫「ＮＥＷ98‧ＧＨＯＳＴ，工具片，１９９９‧１１
    ‧１８」等字跡，由被告癸○○之選任辯護人所聲請之鑑定人詹德順會同本院資
    訊室同仁共同執行操作解壓縮檢視該光碟片內容，經鑑定人詹德順及本院資訊室
    同仁分別提供之筆記型電腦，均無法開啟光碟片中ＧＨＯＳＴ解壓縮檔，除有一
    文字檔CWIN98.txt外，尚無發現有何有關如附表一所示之電腦軟體存在，而該文
    字檔內容有如附表一編號一所示之軟體序號「K4HVD-Q9TJ9-6CRX9-C9G68-RQ2D3
    」，此有本院九十一年一月八日勘驗筆錄附卷足憑；另檢察官亦曾於九十年七月
    十一日偵查中會同該署資訊室人員及被告癸○○、告訴人之代理人乙○○律師共
    同勘驗該光碟片內容，勘驗結果並未發覺有ＷＩＮＤＯＷＳ相關軟體，並製有勘
    驗筆錄暨光碟內容螢幕顯示資料三張在卷足攷。而該光碟片嗣經本院函送財團法
    人資訊工業策進會解讀內容是否確實含有如附表一所示之電腦軟體序號，因該會
    鑑定人力資源有限，考量本案之時效性，為免影響訴訟案件之進行，檢還光碟片
    等情，有該會九十一年三月十八日（九一）資法字第○○○四○九號函乙紙在卷
    供參；又證人丙○○復於九十一年二月七日本院審理中當庭書寫阿拉伯數字、「
  ＮＥＷ  ＧＨＯＳＴ」、「工具片」等字母及文字，經與被告癸○○於偵查中所
    提出之光碟片上字跡初步比對，似未有相符一致者；矧以，該光碟片上字跡之書
    寫者，係以何種書寫工具（筆）概屬不明，本院亦委實查無證人丙○○以該光碟
    片相同之書寫工具所書寫之字跡樣本及附著物足供檢送相關鑑驗機關進行鑑驗比
    對。職是，被告癸○○於偵查中所提出之光碟片究否確屬證人丙○○所有，迄難
    得以證實，尚難僅憑被告癸○○之片面供述及證人辛○○上開憑信性有瑕疵之虞
    之證述內容，逕認被告癸○○於偵查中所提出之光碟片確屬證人丙○○所有無訛
    ；且證人丙○○亦否認該光碟片為其所有，伊亦不曾看過等語，詳如前述；又證
    人辛○○亦證稱：「‧‧‧（為警持票執行搜索後）丙○○向我道歉說害我被
    ，所以我才以為盜版軟體是由丙○○灌入筆記型電腦，‧‧‧」云云，殊認證人
    辛○○就為警查扣之筆記型電腦內有非法安裝重製非法之電腦軟體係證人丙○○
    所為部分，應屬證人辛○○之推測之詞，不得作為證據（刑事訴訟法第一百六十
    條參照之）。是故，被告癸○○於偵查中所提出之光碟片，委難為被告丁○○、
    癸○○二人有利事實之認定。
  (八)被告丁○○於警詢中供承︰「天蠍星資訊廣場」係渠為股東之一「通陞公司」之
    分店，實際係由渠負責經營等語；復於八十八年十二月十五日偵查中自承；渠係
    「通陞公司」業務負責人，高雄店之業務另設有店長負責，由被告癸○○擔任等
    語，並提出渠任職在「通陞公司」擔任副總經理之名片乙紙在卷足佐；被告癸○○亦供承︰伊係擔任「通陞公司」高雄營業所之店長，亦有被告癸○○之名片乙
    張附卷可攷；參以，「通陞公司」高雄營業所店內陳列筆記型電腦，供欲購買之
    不特定顧客觀看、審視，而被告丁○○至少每個月會到高雄營業所視察一次，視
    察時，如看到門市有缺失，會當場指正等情，業據被告癸○○、丁○○於九十一
    年一月二十二日本院審理中供承屬實在卷，輔以證人辛○○上開相關證述內容，
    足認被告丁○○、癸○○二人明知為警持票執行搜索所查扣之如附表一所示之筆
    記型電腦內，有非法安裝重製侵害告訴人美商微軟公司著作財產權之非法重製電
    腦軟體之情形。況被告丁○○自八十八年五月起至八十九年七月止，為「通陞公
    司」高雄營業所之實際負責人，業經證人即「通陞公司」名義負責人朱偉忠、「
    天蠍星資訊股份有限公司」名義負責人柯幼祚分別於九十年七月三十一日另案（
    臺灣高雄地方法院檢察署八十九年度偵字第一三一六八號案件）偵查中供承屬實
    在卷，苟非被告丁○○、癸○○二人與不詳姓名、年籍之店內人員間有犯意之聯
    絡，再由該名店內人員將非法重製之如附表一所示之電腦軟體實際操作非法安裝
    重製於各該筆記型電腦內，衡諸常情，該名店內人員豈有甘冒違反著作權法之大
    不韙，非法安裝重製各該電腦軟體之理，益證被告丁○○、癸○○二人有共同違
    反著作權之犯意聯絡甚明。
  (九)再查，被告丁○○、癸○○二人均供承︰「通陞公司」係代理「聯銪」（ＤＵＡ
    Ｌ）廠牌之筆記型電腦銷售等語，悉如前述，是被告丁○○、癸○○與該名不詳
    姓名、年籍之非法安裝重製侵害告訴人美商微軟公司著作財產權之如附表一所示
    電腦軟體之店內人員間，殊有共同基於銷售及散布之意圖，至為顯然。
  (十)綜上所述，本案事證已臻明確，被告丁○○、癸○○之犯行咸堪認定，應予依法
    論科。
三、核被告丁○○、癸○○二人所為，均係違犯著作權法第九十一條第二項之意圖銷
    售而擅自以重製之方法侵害他人之著作財產權罪及同法第八十七條第二款、第九
    十三條第三款之以明知為侵害著作權之物意圖散布而陳列方法侵害他人之著作權
    罪。渠等二人與不詳姓名、年籍之店內人員，就所犯前揭二罪具有犯意之聯絡及
    行為之分擔，為共同正犯。又按連續犯之成立，除主觀上須基於一個概括之犯意
    外，客觀上須先後數行為，逐次實施而具連續性，侵害數個同性質之法益，其每
    一前行為與次行為，依一般社會健全觀念，在時間差距上，可以分開，在刑法評
    價上，各具獨立性，每次行為皆可獨立成罪，構成同一之罪名，始足當之；如數
    行為於同時同地或密切接近之時地實施，侵害同一之法益，各行為之獨立性極為
    薄弱，依一般社會健全觀念，在時間差距上，難以強行分開，在刑法評價上，以
    視為數個舉動之接續施行，合為包括之一行為予以評價，較為合理，則屬接續犯
    ，而為包括之一罪，最高法院著有八十六年臺上字第三二九五號判例足供參照，
    是被告丁○○、癸○○與該名不詳姓名、年籍之店內人員於八十八年十月三十一
    日（即為警持票執行搜索之前一日）之密接時地，在各該筆記型電腦內接續非法
    安裝重製如附表一所示之電腦軟體之數動作，應為同一罪之接續犯，尚難遽以連
    續犯相繩之。被告丁○○、癸○○二人所犯前揭二罪之間，有方法、目的之牽連
犯關係，依刑法第五十五條之規定，應從一重之意圖售而擅自以重製之方法侵害
    他人之著作財產權罪處斷。再者，被告丁○○、癸○○二人以一意圖銷售而擅自
    以重製之方法侵害他人之著作財產權之行為，侵害告訴人美商微軟公司數個財產
    法益，為想像競合犯，依刑法第五十五條之規定，應從一重處斷。爰審酌被告丁○○、癸○○二人冀圖一己之私利，違反著作權法之禁止規範，漠視著作財產權
    人對著作物所投注之大量心力，嚴重違反國際上普遍強調保護智慧財產權，以期
    發揚人類精神創作之潮流，且對告訴人所生之損害非淺，惡性洵屬重大，且犯罪
    後飾詞巧辯，難認有何悔意，本應從重量刑，以儆效尤，惟姑念及渠等二人前均
    未曾有何刑事前案紀錄，有臺灣高雄地方法院檢察署刑案資料查註紀錄表及臺灣
    高等法院被告全國前案紀錄表各乙件在卷可按，素行尚可，因一時短於思慮，偶
    罹刑章，希冀被告丁○○、癸○○二人經此次刑之宣告後，當應知所警惕，爾後
    避免再犯等一切情狀，分別依最輕法定本刑酌情量處如主文所示之刑，並諭知易
    科罰金之折算標準。至於被告丁○○、癸○○二人雖前皆未曾受有期徒刑以上刑
    之宣告，有臺灣高雄地方法院檢察署刑案資料查註紀錄表及臺灣高等法院被告全
    國前案紀錄表各乙份附卷供參，然渠等二人並未坦承犯行，難認有何悔意，亦未
    與告訴人就民事賠償部分達成和解，告訴人迄未為宥恕之表示，委實不宜逕予宣
    告緩刑，併予敘明。
四、末按中華民國刑法第四十一條業經立法院於九十年一月四日修正，總統於同月十
    日公布，並自該月十二日起施行，雖被告丁○○、癸○○二人所違犯著作權法第
    九十一條第二項之意圖銷售而擅自以重製之方法侵害他人之著作財產權罪為最重
    本刑五年以下有期徒刑之罪，依其行為時即修正前刑法第四十一條之規定，所宣
    告之刑不得易科罰金，然因渠等二人行為後刑法第四十一條修正為：「犯最重本
    刑為五年以下有期徒刑以下之刑之罪，而受六月以下有期徒刑或拘役之宣告，因
    身體、教育、職業或家庭之關係，執行顯有困難者，得以一元以上三元以下折算
    一日，易科罰金。但確因不執行所宣告之刑，難收矯正之效，或難以維持法秩序
    者，不在此限。併合處罰之數罪，均有前項情形，其應執行之刑逾於六月者，亦
    同」，惟易科罰金之事項，係關於刑之執行之事項，與罪刑之輕重問題無涉，自
    應尊重制定新法之精神，依新法之規定處理，不生新舊法律適用之比較問題，附
    此敘明。
五、公訴意旨另以︰被告丁○○、癸○○二人共同意圖銷售，並基於共同犯罪之意思
    聯絡，自八十八年五月間起，由被告壬○○將上述電腦程式重製灌錄在其擺設於
    天蠍星資訊廣場展售之二部筆記型電腦硬碟內，並於同年五月十二日、五月二十
    一日灌錄在其銷售予客戶庚○○、甲○○之桌上型電腦硬碟內等情，惟查，此部
    分理由，詳見後述無罪部分四之(一)、(二)、(三)所載，茲不預先贅述。是以，此部分
    不能證明被告丁○○、癸○○犯罪，此外，復查無其他積極證據足資認定被告丁○○、癸○○有此部分犯行，原應為無罪判決之諭知，惟公訴意旨認此部分與前
    揭有罪部分有連續犯之裁判上一罪關係，爰不另為無罪判決之諭知，併此指明。
貳、無罪部分︰
一、公訴意旨略以︰被告壬○○與被告丁○○、癸○○二人，明知如附表二所示之各
    該電腦軟體等均係美商微軟公司享有著作財產權之電腦程式著作，未經美商微軟
    公司之同意或授權，不得非法擅自重製。詎料，被告壬○○、丁○○、癸○○三
    人為降低成本以招攬客戶，竟基於共同犯罪之意思聯絡，並基於概括之犯意，自
    八十八年五月間起，由被告壬○○將如附表二所示之電腦程式重製灌錄在其擺設
    於天蠍星資訊廣場展售之二部「筆記型電腦」硬碟內，並於同年五月十二日、五
    月二十一日灌錄在其銷售予客戶庚○○、甲○○之桌上型電腦硬碟內。嗣於八十
    八年十一月一日十三時二十分許，經警在天蠍星資訊廣場查獲，並扣得上述四部
    筆記型電腦，因認被告壬○○涉有違反著作權法第八十七條第二款、第九十三條
    第三款之明知為侵害著作權之物意圖散布而陳列，侵害他人之著作權罪嫌及同法
    第九十一條第二項意圖銷售而擅自以重製之方法侵害他人之著作財產權罪嫌。
二、按犯罪事實應依證據認定之，無證據不得推定其犯罪事實，刑事訴訟法第一百五
    十四條定有明文。又按刑事訴訟法上所謂認定犯罪事實之證據，係指足以認定被
    告確有犯罪行為之積極證據而言，如未能發現相當證據或證據不足以證明，自不
    能以推測或擬制之方法，以為裁判基礎，最高法院二十九年上字第三一○五號及
    同院四十年臺上字第八十六號分別著有判例；又共同被告所為不利於己之供述，
    固得採為其他共同被告犯罪之證據，惟此項不利之陳述，必須顯無瑕疵可指，依
    刑事訴訟法第一百五十六條第二項之規定，仍應調查其他方面必要之證據，以察
    其是否與事實相符，始得採為其他共同被告犯罪事實之認定，自難專憑此項供述
    ，為其他共同被告犯罪事實之認定，迭經最高法院著有三十一年上字第二四二三
    號、四十六年臺上字第四一九號等判例在案；復按被害人所述被害情形如無瑕疵
    可指，而就其他方面調查又與事實相符，則其供述固可採為判決基礎；告訴人之
    告訴，係以使被告受刑事訴追為目的，是其陳述是否與事實相符，仍應調查其他
    證據以資審認（最高法院三十二年度上字第六五七號及五十二年度臺上字第一三
    ○○號判例要旨參照），無論直接證據或間接證據，其為訴訟上證明，須於通常
    一般人均不至於有所懷疑，而得確信其為真實之程度者，始得據之為有罪之認定
    ，倘其證明尚未達此一程度，而有合理性懷疑之存在時，即無從為有罪之認定，
    若不能證明被告犯罪者，應諭知無罪之判決，刑事訴訟法第三百零一條第一項定
    有明文，合先敘明。
三、公訴人認被告壬○○有上開違反著作權法罪嫌，無非係以案外人庚○○、甲○○
    分別於八十八年五月十一日、五月十九日向天蠍星資訊廣場 (以林偉忠名義) 購
    買桌上型電腦乙部，嗣天蠍星資訊廣場業務員於同年五月十九日、五月二十九日
    交付庚○○、甲○○之桌上型電腦硬碟內即有如附表二所示之電腦程式，此有訂
    購單、出貨單、統一發票各二紙及臺灣高雄地方法院檢察署八十九年九月十五日
    勘驗筆錄附卷可按，衡以庚○○、甲○○向天蠍星資訊廣場訂購桌上型電腦之時
    間分別為八十八年五月十一日、五月十九日，天蠍星資訊廣場送貨之時間為同年
    五月十九日、五月二十九日，而上開天蠍星資訊廣場交付庚○○、甲○○之桌上
    型電腦硬碟內之前揭電腦程式灌錄之時間為八十八年五月十二日、五月二十一日
    ，則前揭電腦程式顯非庚○○、甲○○於天蠍星資訊廣場業務員交付電腦後再自
    行或委託他人灌錄上開電腦程式，應可認定，換言之，上開電腦程式應係天蠍星
    資訊廣場於庚○○、甲○○訂購電腦後，未經美商微軟公司之同意而擅自重製至
    該電腦硬碟內。復查，甲○○於八十八年五月十九日向天蠍星資訊廣場（以林偉
    志名義）購買桌上型電腦乙部，當初接洽之癸○○告訴伊，該有的都會有等情，
    業據證人甲○○於偵訊中坦承不諱，足認前揭電腦程式係天蠍星資訊廣場人員所
    非法重製。至於被告壬○○於偵查中所辯前揭電腦（含桌上型、筆記型）硬碟內
    之程式係工程師丙○○未經公司同意或授權，私自用工作母片灌錄乙節，經傳訊
    證人丙○○否認上情，且本署於九十年七月十一日勘驗被告癸○○所提出丙○○
    使用之光碟片（工作母片），其中並無微軟公司之電腦程式，則被告壬○○所辯
    顯與事實不符，尚難採信。衡以被告壬○○為天蠍星資訊廣場之工程師，前揭非
    法重製之電腦程式，應係彼等基於商業競爭下為減少成本而擅自重製附贈予庚○○、甲○○，洵堪認定。末查，警方查扣之筆記型電腦中，編號Ｂ１、Ｂ４電腦
    硬碟內灌錄有相同序號之如附表一編號二至六所示電腦程式，此有軟體檢查紀錄
    表乙份附卷可按為其論據。
四、惟訊據被告壬○○堅決否認有何違反著作權法之犯行，辯稱︰伊負責硬體維修，
    僅幫客戶庚○○安裝硬體設備，軟體部分並未幫其安裝，店內亦無幫人灌軟體，
    僅能正常開機，裏面沒有任何作業系統；二臺ＰＣ雖是伊賣出去，但不能表示軟
    體是伊所安裝，且交貨當日，伊並未在店內，不知庚○○所購買之電腦內軟體為
    何人所安裝；伊於八十八年七月間離職，執行搜索當日未在場，筆記型電腦內之
    電腦軟體並非伊所安裝等語。經查︰
  (一)被告壬○○固於九十一年七月十六日本院審理中供承︰林偉志、庚○○先後於八
    十八年五月十九日及同年月二十九日向「通陞公司」高雄營業所所購買之桌上型
    電腦各乙臺，係伊所經手處理組裝硬體等情，並有告訴人提出之統一發票二張、
    被告壬○○、癸○○名片各乙紙、「天蠍星資訊股份有限公司」產品訂購單二份
    、「天蠍星資訊廣場」出貨單四份在卷可稽，核與被告壬○○、癸○○二人所提
    出相同之產品訂購單記載產品名稱、規格、數量、訂金、尾款及總金額相符，且
    其上均有被告壬○○經手後之署名或「ㄚ豪」之署押；另被告壬○○、癸○○提
    供之出貨單四張、統一發票二張亦與告訴人所提出之一致。是被告壬○○此部分
    之供述內容，堪認與事實相符。
  (二)然觀諸前開產品訂購單、出貨單或統一發票上，咸未有顧客林偉志、庚○○所購
    買之桌上型電腦，除硬體設備外，有何電腦軟體需要安裝灌錄之記載，實難遽以
    為被告壬○○不利事實之認定。告訴人雖具狀提出二次購買桌上型電腦硬碟內容
    顯示於螢幕之列印資料共計十二紙，並於偵查中提出該二臺桌上型電腦主機，有
    臺灣高雄地方法院檢察署八十九年十月三日八十九年度字第一三○七七號收按贓
    證物品單乙紙附卷足憑，並經檢察官於八十九年九月十五日會同該署資訊室人員
    ，確實有如附表二所示之電腦軟體，並製有勘驗筆錄暨檢附該二臺桌上型電腦硬
    碟內容螢幕顯示資料十張足資佐證，復經證人甲○○（即以林偉志之名義購買桌
    上型電腦）於八十九年五月二十三日偵查中證述在卷，然證人甲○○既係告訴人
    之調查人員，業據告訴人具狀自承屬實，是證人甲○○證述之憑信性及證明力恐
    有受告訴人之影響之虞，尚需其他足以肯認為真實之積極證據以實其說；矧以，
    證人甲○○將桌上型電腦取走後，再由告訴人製作電腦硬碟內容螢幕顯示資料數
    紙乙節，亦為告訴人於其告訴狀中自承屬實。則告訴人既未於證人甲○○（以林
    偉志之名義）及案外人庚○○購買該二臺桌上型電腦之際，即會同警方查扣該二
    臺桌上型電腦，並由警察機關檢視或檢察官勘驗該二臺桌上型電腦硬碟內是否確
    實有安裝灌錄如附表二所示之電腦軟體，俟證人甲○○及案外人庚○○將該二臺
    桌上型電腦取走後，再行製作該二臺桌上型電腦硬碟內之電腦軟體資料，殊難遽
    認如附表二所示之電腦軟體係被告壬○○所非法安裝灌錄重製，甚至跳躍認定為
    被告丁○○、癸○○所為。
  (三)另自檢察官八十九年九月十五日勘驗筆錄暨檢附二臺桌上型電腦硬碟內容螢幕顯
    示資料以觀，縱然案外人庚○○、林偉志向「通陞公司」高雄營業所訂購桌上型
    電腦之日期時間分別為八十八年五月十一日及同年月十九日，「通陞公司」高雄
    營業所送貨之日期為同年月十九日及二十九日，而該二臺桌上型電腦硬碟內有如
    附表二所示之電腦軟體安裝灌錄之日期分別為八十八年五月十二日、五月二十一
    日，惟查電腦軟體安裝灌錄之日期，乃隨該臺電腦環境設定日期而有所變異；質
    言之，倘電腦環境設定日期為甲日，而實際安裝灌錄電腦軟體之日期卻係乙日，
    則該電腦軟體安裝灌錄於該臺電腦中之安裝灌錄日期即為甲日，而非乙日，此乃
    眾所周知之事實，毋待調查而自明之。是故，縱認告訴人嗣於八十九年九月十五
    日偵查中始提供予以檢察官勘驗之桌上型電腦硬碟中，確實有如附表二所示之電
    腦軟體，而各該電腦軟體安裝灌錄之日期亦為分別接近告訴人所指摘之訂購日期
    後一或二日，亦不足以遽為被告壬○○不利事實之認定。此外，尚查無其他積極
    證據足以認定被告壬○○有為顧客林偉志、庚○○二人所購買之桌上型電腦，安
    裝灌錄告訴人美商微軟公司有著作財產權之電腦程式著作，委難僅憑告訴人之片
    面指訴被告壬○○有經手出售該二臺桌上型電腦，即遽認被告壬○○乃實際操作
安裝灌錄如附表二所示電腦軟體之人。
  (四)次查，被告癸○○於八十八年十二月十五日偵查中最初隔離訊問時即供稱：被告
    壬○○係於八十八年七月初離職等語，核與被告壬○○先後於偵審程序中所供述
    之離職時間一致，而被告癸○○於偵查初訊時所供述之此部分情節，因尚與本案
    有罪部分之應證事項無直接關聯，應無事前串供之嫌，故堪認為真實。準此，被
    告壬○○顯於八十八年七月間某日離職，縱使被告壬○○於離職後有再度返回「
    通陞公司」高雄營業所之事實，在查無其他積極證據之情況下，本案於八十八年
    十一月一日為警持票執行搜索查獲時，被告壬○○針對為警查扣之四部筆記型電
    腦硬碟，委實難以想像有非法安裝灌錄如附表一所示之電腦軟體之可能；縱認被
    告壬○○有於離職前或離職後為警持票執行搜索前，有再度返回「通陞公司」高
    雄營業所店內安裝灌錄如附表一所示電腦軟體之可能，亦屬臆測推斷所致，本院
    實查無其他積極證據足資肯認被告壬○○確有此一行為。況且該四部筆記型電腦
    為警持票執行搜索查扣時，並未針對如附表一所示之各該電腦軟體各該安裝灌錄
    日期、時間為審慎之記載或保留相關文件紀錄，查扣後甚將該四部筆記型電腦交
    予「通陞公司」高雄營業所店內在場人員辛○○代為保管，有上揭執行搜索報告
    及搜索扣押筆錄在卷可徵；詎料，案外人辛○○未盡扣押物保管人之責，竟於本
    案尚在偵審階段時，無故恣意對外銷售，益難認被告壬○○有此部分之犯行，至
    為明顯。
五、職是之故，本案除告訴人片面指摘被告壬○○有違犯著作權法之行為外，經查並
    無任何適合於被告壬○○犯罪事實認定之證據，調查證據方法咸已窮盡，悉如前
    述，而被告壬○○被訴違犯著作權法之罪嫌，尚屬不能證明，而被告並無自證無
    罪之義務，是被告壬○○否認犯罪所持之辯解，縱無可取，仍不得因此資以為反
    證其犯罪之論據；且訴訟上證明之資料，須通常一般之人均不致於有所懷疑，而
    得確信其為真實之程度者，始得據為有罪之認定。刑事訴訟之被告依法並無自證
    無罪之義務，若控罪所憑之積極證據，在生活經驗上尚不足以排除其他有利被告
    之合理推斷，致不足以證明犯罪事實時，仍不能因被告否認犯罪之辯解不成立，
    資為被告不利認定，最高法院迭著有九十一年度臺上字第一五三六號、九十年度
    臺上字第七三一四號、第六五五五號、第六二二○號、第六二二一號、第四五一
    三號、第三八八五號、第一一二三號、九十年度臺非字第二四一號、八十八年度
    臺上字第二六○七號、八十七年度臺上字第三四七一號刑事判決在案足資參照。
    揆諸首揭條文及說明，被告壬○○被訴諸犯行既為不能證明，自應為被告壬○○
    無罪判決之諭知。
、至於該名不詳姓名、年籍實際操作非法安裝重製電腦軟體之「通陞公司」高雄營
    業所店內人員，究係何人，是否有違犯刑罰法律；而案外人辛○○受查獲機關高
    雄縣警察局（刑事警察隊）之委託代為保管如附表一所示之四部筆記型電腦，嗣
    後，竟於本案偵審程序中，無故將該四部筆記型電腦對外銷售，是否違犯刑罰法
    律，宜均由檢察官另行依法偵查，末此敘明。
據上論斷，應依刑事訴訟法第二百九十九條第一項前段、第三百零一條第一項，著作
權法第九十一條第二項、第九十三條第三款、第八十七條第二款，刑法第十一條前段
、第二十八條、第五十五條，判決如主文。
中      華      民      國    九十一    年      七      月     三十     日
                                  臺灣高雄地方法院刑事第二庭
                                      法  官    劉定安
右正本證明與原本無異。
如不服本判決，應於判決送達後十日內，向本院提出上訴狀。
                                      書記官    蔡莉娟
中    華    民    國      九十一      年      八      月      二      日
附表一︰
┌──┬──────────────┬─────────────┬───┐
│編號│   電  腦  軟  體  名  稱   │      序          號      │ 備註 │
│    │                            │                          │      │
├──┼──────────────┼─────────────┼───┤
│一  │Microsoft Windows ver.98    │(一)00000-000-0000000-00000 │Ｂ１  │
│    │                            │(二)29699-OEM-0000000-00000 │Ｂ２  │
│    │                            │(三)00000-000-0000000-00000 │Ｂ３  │
│    │                            │(四)00000-000-0000000-00000 │Ｂ４  │
├──┼──────────────┼─────────────┼───┤
│二  │Microsoft Access ver.97     │(一)00000-000-0000000-00000 │Ｂ１  │
│    │                            │(四)00000-000-0000000-00000 │Ｂ４  │
├──┼──────────────┼─────────────┼───┤
│三  │Microsoft Excel ver.97      │(一)00000-000-0000000-00000 │Ｂ１  │
│    │                            │(四)00000-000-0000000-00000 │Ｂ４  │
├──┼──────────────┼─────────────┼───┤
│四  │Microsoft Photo Editor ver.3│(一)無。                    │Ｂ１  │
│    │.0                          │(四)無。                    │Ｂ４  │
├──┼──────────────┼─────────────┼───┤
│五  │Microsoft PowerPoint ver.97 │(一)00000-000-0000000-00000 │Ｂ１  │
│    │                            │(四)00000-000-0000000-00000 │Ｂ４  │
├──┼──────────────┼─────────────┼───┤
│六  │Microsoft Word ver.97       │(一)00000-000-0000000-00000 │Ｂ１  │
│    │                            │(四)00000-000-0000000-00000 │Ｂ４  │
├──┼──────────────┼─────────────┼───┤
│七  │Microsoft Access ver.2000   │(三)00000-000-0000000-00000 │Ｂ３  │
├──┼──────────────┼─────────────┼───┤
│八  │Microsoft Excel ver.2000    │(三)00000-000-0000000-00000 │Ｂ３  │
├──┼──────────────┼─────────────┼───┤
│九  │Microsoft Front Page ver.200│(三)00000-000-0000000-00000 │Ｂ３  │
│    │0                           │                          │      │
├──┼──────────────┼─────────────┼───┤
│十  │Microsoft PowerPoint ver.200│(三)00000-000-0000000-00000 │Ｂ３  │
│    │0                           │                          │      │
├──┼──────────────┼─────────────┼───┤
│十一│Microsoft Word ver.2000     │(三)00000-000-0000000-00000 │Ｂ３  │
└──┴──────────────┴─────────────┴───┘
附表二︰
┌───┬───────────────────────────────┐
│ 編號 │     電        腦        軟        體        名        稱     │
├───┼───────────────────────────────┤
│一    │Microsoft Windows ver.98                                      │
├───┼───────────────────────────────┤
│二    │Microsoft Access ver.97                                       │
├───┼───────────────────────────────┤
│三    │Microsoft Excel ver.97                                        │
├───┼───────────────────────────────┤
│四    │Microsoft Outlook ver.97                                      │
├───┼───────────────────────────────┤
│五    │Microsoft Photo Editor ver.97                                 │
├───┼───────────────────────────────┤
│六    │Microsoft PowerPoint ver.97                                   │
├───┼───────────────────────────────┤
│七    │Microsoft Query ver.97                                │
├───┼───────────────────────────────┤
│八    │Microsoft Word ver.97                                         │
├───┴───────────────────────────────┤
│編號二至八統稱為Microsoft Office ver.97                               │
└───────────────────────────────────┘
附錄本案論罪科刑法條全文︰
著作權法第八十七條
有下列情形之一者，除本法另有規定外，視為侵害著作權或製版權︰
一  以侵害著作人名譽之方法利用其著作者。
二  明知為侵害著作權或製版權之物而散布或意圖散布而陳列或持有或意圖營利而交
    付者。
三  輸入未經著作財產權人或製版權人授權重製之重製物或製版物者。
四  未經著作財產權人同意而輸入著作原件或其重製物者。
五  明知係侵害電腦程式著作財產權之重製物而仍作為直接營利之使用者。
著作權法第九十一條第二項
意圖銷售或出租而擅自以重製之方法侵害他人之著作財產權者，處六月以上五年以下
有期徒刑，得併科新臺幣三十萬元以下罰金。
著作權法第九十三條
有下列情形之一者，處二年以下有期徒刑，得併科新臺幣十萬元以下罰金：
一  侵害第十五條至第十七條規定之著作人格權者。
二  違反第七十條規定者。
三  以第八十七條各款方法之一侵害他人之著作權者。
